【裁判字號】    90,台非,230
【裁判日期】    900712
【裁判案由】    違反毒品危害防制條例
【裁判全文】
最高法院刑事判決                                  九十年度台非字第二三○號
    上訴人  最高法院檢察署檢察總長
    被  告  甲○○
右上訴人因被告違反毒品危害防制條例案件，對於台灣高等法院台南分院中華民國九
十年三月三十日第二審確定判決（九十年度上訴字第四二七號，起訴案號：台灣雲林
地方法院檢察署九十年度毒偵字第五一號），認為違法，提起非常上訴，本院判決如
左：
    主  文
上訴駁回。
    理  由
非常上訴理由稱：「按判決不適用法則或適用法則不當者，為違背法令，刑事訴訟法
第三百七十八條定有明文。本件原判決維持第一審法院所為公訴不受理之判決，無非
以被告甲○○自八十七年八月三十日起至同年十月十八日止，在雲林縣北港鎮○○里
○○路八十九號住處，連續非法施用第一級毒品海洛因多次之犯行，業經第一審法院
裁定觀察勒戒後，認有繼續施用毒品之傾向，復經第一審法院裁定令入戒治處所施以
強制戒治一年，繼因無繼續戒治之必要，又由第一審法院裁定停止戒治，所餘戒治期
間，付保護管束；於保護管束期滿後，並經台灣雲林地方法院檢察署於八十九年四月
十五日以八十九年度戒毒偵字第三六號為不起訴處分確定在案。檢察官之起訴既無刑
事訴訟法第二百六十條所定再行起訴之事由，其再行起訴顯係誤會，第一審法院依據
前述說明，諭知不受理，並無不當云云；為其論據。惟查被告連續非法施用第一級毒
品海洛因之犯行，嗣雖因強制戒治期滿後，經檢察官為不起訴處分確定。惟不起訴處
分與法院之判決相同，亦有無效之不起訴處分概念，若其具有無效原因者，既不認其
存在，自無確定力之可言（參見陳樸生著刑事訴訟法實務，八十一年十一月重訂七版
第三五二頁）；法院應不受檢察官所為無效之不起訴處分之拘束（最高法院四十三年
台上字第六九○號判例意旨參照）。查依毒品危害防制條例第二十條第三項之規定，
被告因犯毒品危害防制條例第十條第二項之罪，經觀察、勒戒後，因無繼續施用毒品
之傾向，經檢察官不起訴處分後，於五年內再犯本件毒品危害防制條例第十條之罪，
經觀察、勒戒後，認有繼續施用毒品之傾向者，檢察官除應聲請法院裁定令入戒治處
所施以強制戒治外，並應予以提起公訴方屬適法。本件被告前因違反毒品危害防制條
例案件，曾被送觀察勒戒後，認無繼續施用毒品傾向，經台灣雲林地方法院於八十七
年七月三十一日以八十七年度訴字第二四一號為免刑判決，並於同年八月二十四日確
定（見附於偵查卷宗之台灣雲林地方法院檢察署刑案資料查註紀錄表）；被告於該案
判決確定後五年內再多次施用第一級毒品，經送觀察勒戒後，認有繼續施用毒品傾向
；檢察官原應依毒品危害防制條例第二十條第三項規定，對被告提起公訴，並聲請強
制戒治。乃檢察官竟以上開八十九年度戒毒偵字第三六號為不起訴處分，則該不起訴
處分顯然違背法令，應屬自始、客觀無效。故檢察官再行提起公訴，當屬合法，法院
自應從實體上予以判決。第一審法院誤從程序上諭知公訴不受理之判決，原判決予以
維持，自有判決適用法則不當之違背法令。且檢察官上訴時，業已在上訴理由內，說
明檢察官上述不起訴處分，為無效之不起訴處分，第一審法院為公訴不受理之諭知，
有所不妥。原審未於判決內說明檢察官之上訴理由為何不可採，亦有理由不備之違法
。爰依刑事訴訟法第四百四十一條、第四百四十三條提起非常上訴，以資糾正。」等
語。
本院按不起訴處分已確定者，非有刑事訴訟法第二百六十條第一款、第二款所列之情
形，不得對於同一案件再行起訴；又曾為不起訴處分，而違背同法第二百六十條之規
定再行起訴者，應諭知不受理判決，同法第二百六十條、第三百零三條第四款分別規
定甚明。本件被告甲○○自民國八十七年八月三十日起至同年十月十八日止，在雲林
縣北港鎮○○里○○路八九號住處，連續非法施用第一級毒品海洛因之行為，業據台
灣雲林地方法院檢察署檢察官於八十九年四月十五日，以八十九年度戒毒偵字第三六
號偵查終結，認被告業經令入戒治處所施以強制戒治，並交付保護管束期滿，而予以
不起訴處分確定，有台灣雲林地方法院八十七年度毒聲字第六六九號、八十八年度毒
聲字第一一四號、八十八年度毒聲字第七一二號、台灣雲林地方法院檢察署八十七年
度偵字第五七○六號、八十八年度聲觀字第三號、八十八年度觀執字第二八號、八十
八年度聲戒字第一五號、八十八年度戒執護字第七四號、八十九年度戒毒偵字第三六
號卷可稽。則於該不起訴處分書所認定之事實範圍內，已發生實質上之確定力，除合
於刑事訴訟法第二百六十條第一款、第二款所列情形，得再行起訴外，別無救濟或變
更方法。縱該不起訴處分有非常上訴意旨所指違反毒品危害防制條例第二十條第三項
規定之情形，亦難謂其為無效。查本件台灣雲林地方法院檢察署檢察官並非以合於刑
事訴訟法第二百六十條第一款、第二款所列情形，而於九十年一月十二日，就同一案
件再行起訴，自與前揭規定不合。此與非常上訴意旨引用之本院四十三年台上字第六
九○號判例所載，檢察官先就犯罪事實之一部分起訴後，再就與此事實有牽連關係之
其他部分事實為不起訴處分之情形不同。原判決已敘明上開事由，而維持第一審法院
就本件諭知不受理之判決，當無違法可言。從而，非常上訴意旨，以首揭原因，指摘
原判決違法，難認有理由，應予駁回。
據上論結，應依刑事訴訟法第四百四十六條，判決如主文。
中      華      民      國     九十     年      七      月     十二     日
                              最高法院刑事第七庭
                                  審判長法官  吳  雄  銘
                                        法官  石  木  欽
                                        法官  郭  毓  洲
                                        法官  吳  三  龍
                                        法官  林  茂  雄
      右正本證明與原本無異
                                              書  記  官
中      華      民      國     九十     年      七      月     十七     日


司法院資訊處製作；財團法人民間司法改革基金會備份。
